臺灣高等法院民事判決
109年度家上字第97號
上  訴  人  田○和  
訴訟代理人  鄭勵堅律師
複  代理人  林瑩姮律師
            李佳玲律師
視同上訴人  黃○娟(Yueh-Chung HUANG) 
被  上訴人  劉○誠  
訴訟代理人  徐崧博律師
            胡俊暘律師

上列當事人間請求返還不當得利等事件，上訴人對於中華民國10
8年10月30日臺灣新竹地方法院107年度家訴字第42號第一審判決
提起上訴，本院於109年12月2日言詞辯論終結，判決如下：
    主      文
原判決關於命上訴人應連帶給付新臺幣伍拾萬元本息、上訴人田
○和應給付新臺幣壹佰叁拾貳萬叁仟陸佰捌拾貳元本息及該部分
假執行之宣告，暨該部分訴訟費用之裁判均廢棄。
上開廢棄部分，被上訴人在第一審之訴及假執行之聲請均駁回。
第一審關於廢棄改判部分、第二審訴訟費用均由被上訴人負擔。
    事實及理由
壹、程序部分
一、按民事案件涉及外國人或構成案件事實中牽涉外國地者，即為涉外民事事件，應依涉外民事法律適用法定法域之管轄及法律之適用（最高法院98年度臺上字第1695號裁判意旨參照)；又一國法院對涉外民事法律事件，有無一般管轄權即審判權，悉依該法院地法之規定為據。被上訴人既向我國法院提起訴訟，則關於一般管轄權之有無，即應按法庭地法即我國法律定之，惟我國涉外民事法律適用法未就國際管轄權加以明定，應類推適用民事訴訟法之規定（最高法院97年度臺抗字第185號裁判意旨參照）。經查，被上訴人、上訴人田○和及視同上訴人黃○娟(下逕以名字稱之，渠2人則合稱上訴人)均為我國籍人士，田○和長住我國新竹市，被上訴人及黃○娟則於民國101年間出境後，經戶政機關於103年間就渠等原設在臺中市及新竹市之戶籍址逕為遷出登記(見原審第391號卷一第14-15頁、第53頁)。被上訴人起訴主張伊與黃○娟為前配偶關係，黃○娟於婚姻關係存續中之91年間在臺與田○和通姦受孕，嗣於92年4月間在移居紐西蘭後，產下未成年子女劉○○(亦具我國國籍，於94年間入境我國在新竹市初設戶籍，100年間出境後，經戶政機關於102年間就其戶籍址逕為遷出登記，見原審第391號卷一第16頁)，因劉○○受婚生推定，侵害伊之親權，且田○和受有免於扶養劉○○之不當得利，爰依侵權行為及不當得利之法律關係為請求。被上訴人前開起訴事實牽涉外國地，具有涉外因素，而田○和住所地在我國，被上訴人亦選擇在我國提起本件訴訟，是類推適用民事訴訟法第1條第1項、第20條規定，應認我國法院對此涉外事件有國際管轄權。又依涉外民事法律適用法第24條、第25條規定，應適用我國法為準據法。 
二、次按訴訟標的對於共同訴訟之各人必須合一確定者，共同訴
    訟人中一人之行為有利益於共同訴訟人者，其效力及於全體
    ；不利益者，對於全體不生效力，民事訴訟法第56條第1項
    第1款定有明文。被上訴人主張黃○娟於婚姻存續期間，與田
    ○和通姦，自田○和受孕產下未成年子女劉○○，因黃○娟所生
    未成年子女依法應受婚生推定，造成伊誤為親生子而扶養，
    渠等共同侵害其在法律上之親權，受有非財產之損害，其訴
    訟標的對於上訴人必須合一確定，經原審判決上訴人敗訴後
    ，雖僅田○和提起上訴，然自形式上觀之，為有利於共同訴
    訟人之行為，依民事訴訟法第56條第1項第1款規定，上訴效
    力應及於同造之當事人黃○娟，爰併列之為視同上訴人。
三、黃○娟經合法通知，未於言詞辯論期日到場，核無民事訴訟
    法第386條所列各款情形，爰依被上訴人之聲請，由其一造
    辯論而為判決。　　
貳、實體部分：
一、被上訴人主張：伊與黃○娟於民國81年1月2日在臺結婚，其
    後移民至紐西蘭定居，黃○娟於婚姻關係存續期間之00年0月
    00日產下未成年子女劉○○，嗣伊與黃○娟於99年9月21日經法
    院調解離婚後，由伊擔任劉○○之親權人，迄至劉○○於104年9
    月18日搬往與黃○娟同住為止。伊於104年間自家中電腦發現
    上訴人間之往來電子郵件，獲悉劉○○係黃○娟於91年間在臺
    與田○和通姦所孕，伊先在紐西蘭進行親子鑑定，確認劉○○
    非伊所生，並於105年3月17日在臺提起否認子女之訴確定。
    因劉○○受婚生推定，上訴人長年隱瞞上情，侵害伊之親權，
    造成伊精神上受有極大痛苦，田○和並受有劉○○扶養費新臺
    幣（下同）132萬3,682元之不當得利。為此，爰依民法第18
    5條、第195條第1、3項、第179條規定，請求上訴人應連帶
    給付50萬元，及其中田○和自105年5月18日起，黃○娟自105
    年7月5日起，均至清償日止，均按年息5%計算之利息。另田
    ○和應給付132萬3,682元及自105年5月18日起至清償日止，
    按年息5%計算之利息(未繫屬本院者，不予贅述)。
二、上訴人之答辯：
(一)田○和以：劉○○雖非被上訴人之親生子，然不代表即為伊與
    黃○娟所生，被上訴人所提出之電子郵件並非真正，且未證
    明伊有使用「0000000000000il.com」信箱，至於行動電話
    門號「0000000000」係供公務使用，任何人皆可自伊名片獲
    悉。伊亦未曾將金錢存入黃○娟之渣打銀行帳戶等語置辯。
    　　
(二)黃○娟未於言詞辯論期日到場，其於本院前審提出書狀陳述
    略以：被上訴人知悉伊在2001年移民以前已經交往過幾名男
    友，2002年在紐西蘭伊有與一名有婦之夫交往，因同時間與
    被上訴人及該名有婦之夫發生性關係，因此予被上訴人在紐
    西蘭爭奪劉○○之撫養權時，同意鑑定DNA，確認劉○○非被上
    訴人之親生子。田○和之母親收伊為義女，因此與田○和相識
    ，回臺探視時，曾與田○和敘舊，並收過其名片。被上訴人
    所提出之電子郵件並非伊原來所寫內容，係經過編造等語，
    資為抗辯(見本院前審卷第525-529頁）。　　
三、原審就前揭之訴為上訴人敗訴之判決，並酌定相當擔保金額
    為准、免假執行之宣告。田○和不服提起上訴，聲明：(一)
    原判決關於命上訴人應連帶給付被上訴人50萬元本息及田○
    和應給付被上訴人132萬3,682元本息部分，及該部分假執行
    之宣告，暨該部分訴訟費用之裁判均廢棄。(二)上開廢棄部
    分，被上訴人在第一審之訴及假執行之聲請均駁回。被上訴
    人答辯聲明：上訴駁回。　　
四、被上訴人主張其與黃○娟於81年1月2日在臺結婚，黃○娟於婚
    姻關係存續期間之00年0月00日產下未成年子女劉○○，嗣其
    與黃○娟於99年9月21日經法院調解離婚。又其在紐西蘭與劉
    ○○進行親子鑑定，確認劉○○非伊所生，並於105年3月17日在
    臺提起否認子女之訴確定等情，有戶籍謄本、DNA鑑定報告
    、被上訴人塗銷親子關係之文件、原法院105年度親字第20
    號卷在卷足稽(見原審第391號卷一第14-16頁、第80-86頁、
    外放之影卷)，堪可認定。
五、兩造爭執之事項及本院得心證之理由：　
    ⑴按不法侵害他人之身體、健康、名譽、自由、信用、隱私
      、貞操，或不法侵害其他人格法益而情節重大者，被害人
      雖非財產上之損害，亦得請求賠償相當之金額；該項規定
      ，於不法侵害他人基於父母、子女或配偶關係之身分法益
      而情節重大者準用之，民法第195條第1項前段、第3項分
      別定有明文。又主張侵權行為損害賠償請求權之人，對於
      侵權行為之成立要件應負舉證責任。
　　⑵經查，被上訴人主張上訴人有通姦行為，固據其提出電子
      郵件、上訴人合照照片可憑(見原審第391號卷一第18-20
      頁、第21頁、第96頁)。惟按當事人提出之私文書，必先
      證其真正，始有形式之證據力。如他造否認該提出之私文
      書繕本或影本，或爭執其內容之記載，在舉證人提出原本
      前，不能認該繕本或影本有何形式之證據力(最高法院109
      年臺上字第2133號判決參照)。被上訴人所提出之上開電
      子郵件翻拍影本，已為上訴人否認形式真正，黃○娟更否
      認其內容真實，被上訴人無法提出原本(見原審第391號卷
      一第75頁)，自難採為證據。雖證人即被上訴人之配偶龍○
      婷證稱：卷附之電子郵件翻拍照片係由伊所拍攝等語，然
      證人龍○婷同時證稱：會查看電腦係為了抽查小孩有無進
      入不該看之網站，伊知悉0000 0000000mail.com之電子郵
      件帳號係黃○娟所使用，亦知悉劉○薇(即被上訴人之女)有
      自己之信箱等語(見本院前審卷第423頁)，則證人龍○婷並
      無須開啟黃○娟所使用電子郵件信箱之寄件備份匣，特別
      查看黃○娟先前寄送郵件之理由，參以龍○婷係被上訴人之
      配偶，其證稱係為查看小孩使用網站情形而發現系爭電子
      郵件云云，已難憑採。況電子郵件寄件之複本，經點閱後
      得為自行編輯信件內容，係屬簡易之事，任何具使用網路
      經驗之人均可為之，乃眾所周知之事實，加以黃○娟已表
      示內容業經變造，並非其原本所寫之郵件內容，且無法證
      明田○和有使用0000000000000il.com之電子郵件信箱帳號
      ，有美商科高國際有限公司台灣分公司函在卷可憑(見原
      審第391號卷一第123頁)，則縱龍○婷證稱係由黃○娟之網
      路電子郵件信箱瀏覽器翻拍信件，仍無得證明電子郵件之
      真實性。是被上訴人既無法證明電子郵件私文書之真正，
      自不能採為不利於上訴人認定之依據。至於上訴人合照之
      照片，審酌黃○娟本為田○和母親之義女，與田○和之原生
      家庭自幼時即已相識，為黃○娟、田○和兩人所自承(見原
      審第391號卷一第106頁、本院前審第527頁)，渠兩人攬肩
      合照，衡與情理並無不妥適之處，無法證明兩人有逾越份
      際之往來。
　　⑶再被上訴人主張其依電子郵件內容所載之LINE ID「000000
      000」，經加入後發現該帳號所使用圖像係田○和云云，並
      據其提出LINE 截圖畫面為憑(見原審第391號卷一第95頁)
      。惟審諸被上訴人所提出之LINE截圖畫面，無法查知被上
      訴人究係以何帳號加入暱稱為「田董」(其後改為「cat」
      )之人，而LINE帳號之暱稱係對話雙方均可任意變更編輯
      ，亦即不論係帳號使用者本人或其對話對象皆可任意儲存
      足資自己得為辨識他方之暱稱於行動電話，非必然可認定
      暱稱「田董」、「cat」之人即為LINE ID「000000000」
      之人，此情應予以辨明。再者，被上訴人傳送予友人之田
      ○和照片，係田○和曾使用為其臉書公開頭像之照片(見原
      審第391號卷一第100頁)，而臉書帳號之頭像係自始設定
      為公開，任何第三人皆可閱覽並截圖取得圖像，且被上訴
      人亦承認無法證明該照片即為LINE ID「000000000」或暱
      稱「田董」之人所使用之頭像圖片(見本院前審卷第424頁
      )，則被上訴人主張系爭電子郵件提及之LINE ID「000000
      000」即為田○和云云，要無足採。至於系爭電子郵件所載
      「0000000000」，雖田○和自承係其申辦作為公務使用(見
      原審第391號卷一第107頁)，惟系爭電子郵件內容有經變
      造之可能，且被上訴人無法提出原本，無法證明其形式真
      正已如前述，則行動電話門號「0000000000」為田○和申
      請使用一情，仍無得為有利於被上訴人之認定。
    ⑷又被上訴人主張田○和有給付劉○○之扶養費予黃○娟，有撫
      育之事實云云，並以黃○娟設於渣打國際商業銀行股份有
      限公司之帳戶交易明細、田○和設於中華郵政之帳戶交易
      明細為憑(見本院前審卷第349-352頁、原審第42號卷第22
      7-233頁)。然審諸被上訴人主張之黃○娟、田○和於103年
      至104年間之交易明細記錄(詳如附表所示)，田○和提領金
      錢之金額、時間核與黃○娟之帳戶存入金額、時間並未相
      一致，已難以相互勾稽為證明。再者，存入黃○娟帳戶之
      金錢均屬無摺現金存入，為被上訴人所自承(見本院前審
      卷第418頁)，無法證明與田○和有關。況黃○娟於103年、1
      04年並未入境臺灣，有入出境資訊連結作業可憑(見原審
      第391號卷一第124頁)，然黃○娟之帳戶一經存入如附表所
      示之現金後，旋分別在103年6月27日、103年9月2日、103
      年11月11日、104年1月5日、104年4月20日，在臺以提領
      現金方式領出(銀行摘要為CS，見本院前審卷第352頁)，
      帳戶餘額經常維持在1,000元以下，足徵黃○娟之渣打銀行
      帳戶並非其本人在使用。被上訴人主張附表所示之交易明
      細，係田○和給付劉○○之扶養費，有撫育之情云云，顯不
      可採。
  　⑸綜上，被上訴人主張田○和與劉○○有血緣關係，並聲請法院
      命田○和接受勘驗之親子血緣鑑定，惟被上訴人之舉證不
      足以釋明兩人有血緣關係存在之事實，且原審並未「裁定
      」命田○和為鑑定（見原審第42號卷第113頁、第117頁)，
      自不得遽認被上訴人主張劉○○為上訴人所生之子為正當，
      而為不利上訴人之論斷。準此，被上訴人就其主張上訴人
      隱瞞通姦生子，致侵害其親權，受有非財產上損害云云，
      既未予以舉證證明，其進而主張田○和因此受有免於扶養
      劉○○之利益，應返還不當得利云云，亦無理由。
六、綜上所述，被上訴人依民法第185條、第195條第1、3項、第
    179條規定，請求上訴人應連帶給付50萬元本息及田○和應給
    付132萬3,682元本息，均為無理由，不應准許。原審就此部
    分為被上訴人勝訴之判決，尚有未洽，上訴意旨指摘原判決
    關此部分不當，求予廢棄改判，為有理由，爰由本院予以廢
    棄改判如主文第二項所示。
七、本件事證已臻明確，兩造其餘之攻擊或防禦方法及所用之證
    據，經本院斟酌後，認為均不足以影響本判決之結果，爰不
    逐一論列，附此敘明。
八、據上論結，本件上訴為有理由，判決如主文。 　　　　
中　　華　　民　　國　　109 　年　　12　　月　　30　　日
                    家事法庭
                        審判長法  官  賴劍毅
                              法  官  陳君鳳
                              法  官　楊雅清
正本係照原本作成。
如不服本判決，應於收受送達後20日內向本院提出上訴書狀，其
未表明上訴理由者，應於提出上訴後20日內向本院補提理由書狀
（均須按他造當事人之人數附繕本）上訴時應提出委任律師或具
有律師資格之人之委任狀；委任有律師資格者，另應附具律師資
格證書及釋明委任人與受任人有民事訴訟法第466 條之1第1項但
書或第2項（詳附註）所定關係之釋明文書影本。如委任律師提
起上訴者，應一併繳納上訴審裁判費。
中　　華　　民　　國　　109 　年　　12　　月　　31　　日
　　　　　　　　　　　　    　書記官  陳惠娟
附註：
民事訴訟法第466條之1（第1項、第2項）：
對於第二審判決上訴，上訴人應委任律師為訴訟代理人。但上訴
人或其法定代理人具有律師資格者，不在此限。
上訴人之配偶、三親等內之血親、二親等內之姻親，或上訴人為
法人、中央或地方機關時，其所屬專任人員具有律師資格並經法
院認為適當者，亦得為第三審訴訟代理人。　
附表　　
編 號 田○和之帳戶交易明細  黃○娟之帳戶交易明細   提領時間 提領金額 存入時間 存入金額 1 103.06.20 60,000 40,000 103.06.25 29,000 2 103.08.28 30,000 103.09.01 30,000 3 103.10.24 20,000 20,000 10,005 103.10.29 30,000 4 103.12.27 103.12.29 10,000 10,005 103.12.31 30,000 5 104.04.04 104.04.07 60,000 10,000 104.04.09 30,000